---
title: |
  | Manipulação e
  | Apresentação
  | de Dados
author: "Guilherme Bovi Ambrosano"
date: "Dia 1 - 07/08/2024"
output:
    beamer_presentation:
      includes:
        in_header:
          - config/config.sty
      latex_engine: xelatex
      keep_tex: false
      toc: false
fontsize: 10pt
---

```{r setup, include=FALSE}
knitr::opts_chunk$set(echo = FALSE)
```


# Sumário {.allowframebreaks}
\tableofcontents[subsubsectionstyle=hide]

# -
\section{Introdução}
\framecard{{\color{white}\Huge{Introdução}}}

# R, RStudio e tidyverse

\begin{figure}
\centering
\begin{tikzpicture}
    \node<1-> (Facebook) {\includegraphics[width=.1\textwidth]{imagens/facebook.png}};
    \node<2->[below = 1cm of Facebook] (Mozilla) {\includegraphics[width=.1\textwidth]{imagens/mozilla.png}};
    \node<2->[below right = 1cm and 1cm of Facebook] (Chrome) {\includegraphics[width=.1\textwidth]{imagens/chrome.png}};
    \node<2->[below left = 1cm and 1cm of Facebook] (IE) {\includegraphics[width=.1\textwidth]{imagens/ie.png}};
    \node<3->[left = 1cm of Facebook] (Instagram) {\includegraphics[width=.1\textwidth]{imagens/instagram.png}};
    \draw<2->[->] (Mozilla) -- (Facebook);
    \draw<2->[->] (Chrome) -- (Facebook);
    \draw<2->[->] (IE) -- (Facebook);
    \draw<3->[->] (IE) -- (Instagram);
    
\end{tikzpicture}
\end{figure}

# R, RStudio e tidyverse

\begin{figure}
\centering
\begin{tikzpicture}
    \node (R) {\includegraphics[width=.1\textwidth]{imagens/R.png}};
    \node[below = 1.3cm of R] (ide2) {$\ldots$};
    \node[below right = 1.3cm and 1cm of R] (ide3) {$\ldots$};
    \node[below left = 1cm and 1cm of R] (RStudio) {\includegraphics[width=.1\textwidth]{imagens/RStudio.png}};
    \node[left = 1cm of R] (Python) {\includegraphics[width=.15\textwidth]{imagens/python.png}};
    \draw[->] (ide2) -- (R);
    \draw[->] (ide3) -- (R);
    \draw[->] (RStudio) -- (R);
    \draw[->] (RStudio) -- (Python);
    
\end{tikzpicture}
\end{figure}

# Downloads

- \icon R
  - \subicon https://www.r-project.org/
- \icon RStudio
  - \subicon https://posit.co/download/rstudio-desktop/
- \icon Pacotes do R

```{r, echo=T, eval=F}

install.packages(c("tidyverse",
                   "readxl", "lubridate", "broom"))

```

# Documentações

- \icon `forcats`: https://forcats.tidyverse.org/
- \icon `stringr`: https://stringr.tidyverse.org/
- \icon `lubridate`: https://lubridate.tidyverse.org/
- \icon `tibble`: https://tibble.tidyverse.org/ 
- \icon `readr`: https://readr.tidyverse.org/
- \icon `readxl`: https://readxl.tidyverse.org/ 
- \icon `dplyr`: https://dplyr.tidyverse.org/ 
- \icon `tidyr`: https://tidyr.tidyverse.org/
- \icon `purrr`: https://purrr.tidyverse.org/
- \icon `ggplot2`: https://ggplot2.tidyverse.org/ 

# -
\section{R básico}
\framecard{{\color{white}\Huge{R básico}}}

# Interface do RStudio

\begin{figure}
\centering
\includegraphics[width=.8\textwidth]{imagens/rstudio-panes-labeled.jpeg}
\end{figure}
\footnotesize https://docs.posit.co/ide/user/ide/guide/ui/ui-panes.html

# -
\section{Classes (ou tipos) dos objetos}
\framecard{{\color{white}\begin{tabular}{l}
\Huge{Classes (ou tipos) dos objetos} \\
\large{numeric, character e factor}
\end{tabular}}}

# Tipos de objetos no R

Objetos de classe `numeric`

```{r, echo=T}

# Numérico
nFolhas1 <- 15 # número de folhas no ramo 1

```
\pause
```{r, echo=T}

nFolhas <- c(nFolhas1, 20, 25, 17, 26, 19) # ramos 1 a 6

```
\pause
```{r, echo=T}

length(nFolhas)
```
\pause
```{r, echo=T}
nFolhas[3]

```

# Tipos de objetos no R

Objetos do classe `character`

```{r, echo=T}

# Caractere
cidade <- "Piracicaba"
nchar(cidade)
```
\pause
```{r, echo=T}
nomes <- c("Alice", "Bob", "Charlie", "David")
length(nomes)
nomes[3]

```

# Caracteres

```{r, echo=T}

grep("e", nomes, value=T)
```
\pause
```{r, echo=T}
substr(cidade, 1, 4)
```
\pause
```{r, echo=T}
gsub("cicaba", "ssununga", cidade)

```
\pause
```{r, echo=T}
paste("Olá, meu nome é", nomes)

```

# Caracteres
\small
```{r, echo=T}

textoComprido <- "Um texto muito comprido, que pode ser quebrado em várias linhas"
linhas <- strwrap(textoComprido, width=10)
linhas

```
\pause
```{r, echo=T}
paste(nomes, collapse=", ")
```
\pause
```{r, echo=T}
paste(linhas, collapse=" ")
```
\pause
```{r, echo=T}
cat(paste(linhas, collapse="\n"))

```

# Tipos de objetos no R

Objetos de classe `factor`

```{r, echo=T}

# Fator
tratamentos <- factor(c("Trat 1", "Trat 1", "Trat 2",
                        "Trat 2", "Trat 3", "Trat 3"))
blocos <- factor(c(1, 2, 1, 2, 1, 2))

```
\pause
```{r, echo=T}
nomes
tratamentos

```

# Fatores

```{r, echo=T}

tratamentos
levels(tratamentos)

```
\pause
```{r, echo=T}
tratamentos <- relevel(tratamentos, 2)
tratamentos

```

# Funções

```{r, echo=T}

ola <- function(x) paste("Olá,", x)
ola("mundo!")
ola(nomes)

```
\pause
```{r, echo=T}

divisao <- function(a, b) a/b
divisao(1, 2)

```

# Funções

```{r, echo=T}

funcao <- function(argumento1, argumento2, 
                   argumento3) {
  cat(paste0("O primeiro argumento é ", argumento1, ".\n",
             "O segundo argumento é ", argumento2, ".\n",
             "O terceiro argumento é ", argumento3, "."))
}

```

# Funções

```{r, echo=T}

funcao(1, 2, 3)
funcao(argumento2=1, argumento3=2, 3)

```

# Funções

```{r, echo=T}

funcao(argumento3=1, 2, 3)
funcao(1,2,argumento1=3)

```

# -
\section{Estruturas de dados}
\framecard{{\color{white}\begin{tabular}{l}
\Huge{Estruturas de dados} \\
\large{vetores, matrizes, data-frames e listas}
\end{tabular}}}

# Criando vetores
\small
```{r, echo=T}

paste("Tratamento", seq(1,4))
```
\pause
```{r, echo=T}
seq(0, 1, length.out=5)
```
\pause
```{r, echo=T}
seq(1, by=2, length.out=10)
```
\pause
```{r, echo=T}
rep(seq(1,2), times=5)
```
\pause
```{r, echo=T}
rep(seq(4,1), each=5)
```
\pause
```{r, echo=T}
rep(seq(3,15,3), times=3, each=2)

```

# Vetores 

```{r, echo=T}

altura <- c(1.65, 1.67, 1.70, 1.58, 1.69, 1.73, 1.60, 1.70)
```
\pause
```{r, echo=T}
cut(altura, seq(1.55, by=.05, length.out=5))
```
\pause
```{r, echo=T}
factor(ifelse(altura<median(altura), "Pequeno", "Alto"),
       levels=c("Pequeno", "Alto"))

```


# Operações com vetores

```{r, echo=T}

nFolhas
# comprimentos dos ramos
compRamos <- c(6.0, 7.5, 9.2, 7.2, 8.9, 7.8)

```
\pause
```{r, echo=T}
nFolhas[1]/compRamos[1] # folhas por cm no ramo 1

```
\pause
```{r, echo=T}
nFolhas/compRamos # folhas por cm

```

# Operações com vetores

```{r, echo=T}

for(i in seq(1,6)) {
  print(paste("Iterando na posição", i))
  print(nFolhas[i]/compRamos[i])
}

```

# Vetores e matrizes

```{r, echo=T}

# vetor
c(1,2,3)
seq(1,50)

# matriz
matrix(seq(1,25), nrow=5)

```

# Matrizes

```{r, echo=T}

M <- matrix(c(1,4,7, 2,5,8, 3,6,9), nrow=3)
dim(M)

```
\pause
```{r, echo=T}
M[1,3]
M[2,]
M[,3]

```

# Data frames

```{r, echo=T}

(dados <- data.frame(blocos, tratamentos, nFolhas, compRamos))

```

# Data frames

```{r, echo=T}

dados$blocos
dados$nFolhas
```
\pause
```{r, echo=T}
str(dados)

```

# Data frames

```{r, echo=T}

names(dados)
```
\pause
```{r, echo=T}
rownames(dados)
```
\pause
```{r, echo=T}
head(dados)

```

# Data frames

```{r, echo=T}
dados[4,3]
```
\pause
```{r, echo=T}
dados[dados$tratamentos=="Trat 2",]
```
\pause
```{r, echo=T}
dados$tratamentos=="Trat 2"
```

# Data frames

\small
```{r, echo=T}
dados$nRamos <- c(1, 1, 2, 1, 2, 2)
dados
```

# Data frames

```{r, echo=T}
levels(dados$tratamentos)
levels(dados$tratamentos) <- c("Tratamento 2", "Tratamento 1",
                               "Tratamento 3")
dados
```

# Data frames

```{r, echo=T}
names(dados)
names(dados) <- c("bloc", "trat", "nFol", "cRam", "nRam")
dados
```

# Data frames 

```{r, echo=T}
aggregate(dados$nFol, mean, by=list(Trat=dados$trat))

```

# Data frames

```{r, echo=T}

expand.grid(c("Trat 1", "Trat 2", "Trat 3"),
            c("Bloco 1", "Bloco 2"))

```

# Listas

```{r, echo=T}

(lista <- list(c(1,2,3), M, dados))

```


# -
\section{A família apply}
\framecard{{\color{white}\Huge{A família apply}}}

# A família apply

```{r, echo=T}

(folhasERamos <- cbind(nFolhas, compRamos))

```
\pause
```{r, echo=T}
apply(folhasERamos, 1, function(x) x[1]/x[2])
```
\pause
```{r, echo=T}
apply(folhasERamos, 2, sum)

```

# A família apply

```{r, echo=T}

for(i in seq(1, length(nFolhas))) {
  nFolhas[i]/compRamos[i]
}

sapply(seq(1, length(nFolhas)),
       function(i) nFolhas[i]/compRamos[i])

```

# A família apply

```{r, echo=T}

# Criando uma lista
lapply(c("a", "e", "i", "o", "u"),
       function(x) {
         gsub("[aeiou]", x,
              "o sapo nao lava o pe")
       })

```

# A família apply

```{r, echo=T}

# Criando um vetor
sapply(c(1,2,3), divisao, a=2)
sapply(c(1,2,3), divisao, b=2)

```

# -
\section{Pacotes stringr e forcats}
\framecard{{\color{white}\Huge{Pacotes stringr e forcats}}}

# Pacote stringr

```{r, echo=T}

library(stringr)

str_sub(cidade, 1, 4) # substr(cidade, 1, 4)
```
\pause
```{r, echo=T}
str_detect(nomes, "e") # grepl("e", nomes)
```
\pause
```{r, echo=T}
# sapply(tratamentos, function(x) {
#    regmatches(x, regexpr("\\d", x))})
str_extract(tratamentos, "\\d")
```
\pause
```{r, echo=T}
str_extract_all(cidade, "[Prcb][ia]")

```


# Pacote stringr

```{r, echo=T}

# gsub("cicaba", "ssununga", cidade)
str_replace(cidade, "cicaba", "ssununga")
```
\pause
```{r, echo=T}
# strwrap(textoComprido, width=10)
str_wrap(textoComprido, width=10)

```

# Pacote forcats

```{r, echo=T}

library(forcats)

# relevel(tratamentos, "Trat 3")
fct_relevel(tratamentos, "Trat 3") 
```
\pause
```{r, echo=T}
# factor(tratamentos, levels=levels(tratamentos),
#        labels=gsub("Trat", "Tratamento",
#                    levels(tratamentos)))
fct_relabel(tratamentos, str_replace, "Trat", "Tratamento")
```
\pause
```{r, echo=T}
fct_reorder(tratamentos, nFolhas)

```

# -
\section{Lendo arquivos externos}
\framecard{{\color{white}\Huge{Lendo arquivos externos}}}

# Lendo arquivos externos

```{r, warning=FALSE, message=F, echo=T}

library(readr)
library(readxl)

read_xls("../dados/diario2023.xls")

```

# Lendo arquivos externos

```{r, warning=FALSE, message=F, echo=T}

read_lines("../dados/DCE2023.TXT")

```

# Lendo arquivos externos

\small
```{r, warning=FALSE, message=F, echo=T}

read_lines("http://www.leb.esalq.usp.br/leb/exceldados/DCE2023.TXT")

```

# -
\section{Exercícios}
\framecard{{\color{white}\Huge{Exercícios}}}

# Exercício 1

Transformar os objetos criados abaixo na estrutura a seguir.

\small

```{r, echo=T}

tamanho <- c("Pequeno", "Médio", "Grande")
id <- c(1, 2, 3, 1, 2, 1, 2, 3)

```

```{r}

dados.ex1 <- data.frame(id, tamanho=rep(substr(tamanho, 1, 3), times=c(3, 2, 3)))

```

```{r, echo=T}

dados.ex1
str(dados.ex1)

```

# Exercício 2

Transformar os objetos criados abaixo na estrutura a seguir.

```{r, echo=T}

frase <- "eu vou comer laranjas e bananas"

```

```{r}

vetor.ex2 <- sapply(c("a", "e", "i", "o", "u"),
       str_replace_all, string=frase, pattern="[aeiou]")

```

```{r, echo=T}

vetor.ex2
str(vetor.ex2)

```

# Exercício 3

Transformar os objetos criados abaixo na estrutura a seguir.

```{r, echo=T}

nome <- c("Cecília", "Pedro", "Helena", "Júlia",
          "Lorenzo", "Benício", "Lívia", "Theo")

```

```{r}

vetor.ex3 <- sapply(nome, function(x) ifelse(substr(x, nchar(x), nchar(x))=="o", "Menino", "Menina"))
#paste0("Menin", str_extract(nome, "[ao]$"))
#str_replace(nome, ".+(?=[ao]$)", "Menin")

```

```{r, echo=T}

vetor.ex3
str(vetor.ex3)

```

# Exercício 4

Transformar os objetos criados abaixo na estrutura a seguir.

```{r, echo=T}

estadoCivil <- c("Casado", "Solteiro", "Viúvo",
                 "Solteiro", "Casado")

```

```{r}

vetor.ex4 <- factor(estadoCivil, levels=c("Solteiro", "Casado", "Viúvo"))

```

```{r, echo=T}

vetor.ex4
str(vetor.ex4)

```

# Exercício 5

Transformar os objetos criados abaixo na estrutura a seguir.
\footnotesize
```{r, echo=T}

Cor <- c("Claro", "Escuro")
Tamanho <- c("Pequeno", "Médio", "Grande")
Rep <- seq(1,5)
Medida <- c(1.8, 15.4, 5.2, 2.2, 12.4, 20.0, 5.4, NA, 5.8, 5.4,
            NA, 7.0, 16.33, 27.33, 26.67, 12, 2, NA, 16.33, 11.17, 
            12.5, 16, 17.75, 14.25, NA, 37, 49.5, NA, 47.5, 26.5)

```

```{r}

dados.ex5 <- cbind(expand.grid(Rep=Rep, Cor=factor(Cor), Tamanho=factor(Tamanho[seq(3,1)])),
      Medida=Medida)

```

```{r, echo=T}

head(dados.ex5)
str(dados.ex5)

```

# Exercício 6

Transformar os objetos criados abaixo na estrutura a seguir.

\scriptsize
```{r, echo=T}

col1 <- c(12,13,11,10,12,13,11)
col2 <- c(10,11,12,13,11,13,11)
vetor.num <- seq(12,15)
vetor.chr <- c("g.102", "g.104", "d.202", "d.104")

```

```{r}

matriz <- matrix(c(col1, col2),nrow=7)
lista.ex6 <- list(Matriz=matriz,
                  Vetor=vetor.num,
                  DataFrame=data.frame(vetor.num,vetor.chr))

```

```{r, echo=T}

lista.ex6

```

# Exercício 7

Transformar os objetos criados abaixo na estrutura a seguir.

\scriptsize
```{r, echo=T}

posicoes <- c(1,5,9,16,21)
consoantes <- letters[-posicoes]
vogais <- letters[posicoes]

```

```{r}

lista.ex7 <- list(vogais=sapply(vogais, paste, "é uma vogal"),
     consoantes=sapply(consoantes, paste, "é uma consoante"))

```

```{r, echo=T}

lista.ex7

```

# Exercício 8

Transformar os objetos criados abaixo na estrutura a seguir.

\tiny
```{r, echo=T}

posicao <- c(seq(1,5),seq(1,4),seq(1,5),seq(1,3))
grupo <- rep(seq(1,4),c(5,4,5,3))

```

```{r}

dados.ex8 <- data.frame(grupo=grupo,
           posicao=posicao,
           primeiros=posicao==1,
           últimos=c(posicao[1:16]>posicao[2:17], T))

dados.ex8$posicao.fct <- factor(ifelse(dados.ex8$primeiros, "Primeiro",
                                       ifelse(dados.ex8$últimos, "Último", "Meio")),
                                levels=c("Primeiro", "Meio", "Último"))


```

```{r, echo=T}

dados.ex8
str(dados.ex8)

```

# Exercício 9

Transformar os objetos criados abaixo na estrutura a seguir.

```{r, echo=T}

fator <- factor(c(rep(seq(1,3),each=3)), levels=c(2, 1, 3))

```

```{r}

levels(fator) <- c("Nível 2", "Nível 1", "Nível 3")
fator <- relevel(fator, "Nível 1")

```

```{r, echo=T}

fator

```

# Exercício 10

Transformar os objetos criados abaixo usando a função `str_replace` ou a função `gsub`.

```{r, echo=T}

nomes <- c("Larissa Cunha Azevedo", "Marisa Alves Cardoso", 
           "Enzo Martins Costa", "Luis Cunha Rodrigues",
           "Antônio Castro Carvalho")

```

```{r}

#str_replace(nomes, "(\\w+)( (\\w)\\w+)? (\\w+)", "\\4, \\1 \\3.")
nomes <- gsub("(\\w+)( (\\w)\\w+)? (\\w+)", "\\4, \\1 \\3.", nomes)

```

```{r, echo=T}

nomes

```
