---
title: |
  | Manipulação e
  | Apresentação
  | de Dados
author: "Guilherme Bovi Ambrosano"
date: "Dia 3 - 09/08/2024"
output:
    beamer_presentation:
      includes:
        in_header:
          - config/config.sty
      latex_engine: xelatex
      keep_tex: false
      toc: false
fontsize: 10pt
---

```{r setup, include=FALSE}
library(tidyverse)
Sys.setlocale(category = "LC_TIME", locale = "pt_BR.UTF-8")
knitr::opts_chunk$set(echo = FALSE)
```


# Sumário {.allowframebreaks}
\tableofcontents[subsubsectionstyle=hide]

# -
\section{broom}
\framecard{{\color{white}\Huge{broom}}}

# broom

```{r, echo=T}

modelo.aov <- aov(Sepal.Length ~ Species, data=iris)
modelo.lm  <- lm(Sepal.Width ~ Petal.Width, data=iris)
modelo.wt  <- wilcox.test(iris$Petal.Length, g=iris$Species)

```

# broom

\footnotesize
```{r, echo=T}

library(broom)
tidy(modelo.aov)
tidy(modelo.lm)
tidy(modelo.wt)

```

# broom

\footnotesize
```{r, echo=T}

glance(modelo.aov)
glance(modelo.lm)
glance(modelo.wt)

```

# broom

\small
```{r, echo=T}

augment(modelo.lm, interval="confidence")

```


# -
\section{purrr}
\framecard{{\color{white}\Huge{purrr}}}

# purrr

```{r, echo=T}

lapply(seq(1,5), function(x) {
  paste(x, "é", ifelse(x%%2==0, "par", "ímpar"))
})

```

# purrr

```{r,echo=T}

library(purrr)
map(seq(1,5), function(x) {
  paste(x, "é", ifelse(x%%2==0, "par", "ímpar"))
})

```

# purrr

```{r,echo=T}

map_dfr(seq(1,5), function(x) {
  tibble(par=paste(x, "é", ifelse(x%%2==0, "par", "ímpar")))
})

```

# purrr

```{r,echo=T}

map_dfc(tibble(um=1, dois=2, tres=3), function(x) {
  x * seq(1,5)
})

```


# purrr

```{r, echo=T}

library(agridat)
caribbean.maize

```

# purrr

```{r, echo=T}

caribbean.maize %>%
  group_split(isle)

```

# purrr

```{r, echo=T}

caribbean.maize %>%
  group_split(isle) %>%
  map(function(x) x %>%
        pivot_wider(id_cols=c(block,plot), names_from=site,
                    values_from=yield))

```

# purrr

```{r, echo=T}

caribbean.maize %>%
  group_split(isle) %>%
  map(\(x) x %>%
        pivot_wider(id_cols=c(block,plot), names_from=site,
                    values_from=yield))

```

# purrr

```{r, echo=T}

caribbean.maize %>%
  group_split(isle) %>%
  map(. %>%
        pivot_wider(id_cols=c(block,plot), names_from=site,
                    values_from=yield))

```

# purrr

```{r, echo=T}

library(readxl)
excel_sheets(paste0(
  "../dados/Relação nominal dos alunos - ",
  "Bolsa Extensão - 2023.xlsx"))

```


# purrr

```{r, echo=T}

arquivo_xlsx <- paste0(
  "../dados/Relação nominal dos alunos - ",
  "Bolsa Extensão - 2023.xlsx")

map(excel_sheets(arquivo_xlsx),
  \(planilha) read_xlsx(arquivo_xlsx, planilha))

```


# purrr

```{r, echo=T, error=T}

arquivo_xlsx <- paste0(
  "../dados/Relação nominal dos alunos - ",
  "Bolsa Extensão - 2023.xlsx")

map_dfr(excel_sheets(arquivo_xlsx),
  \(planilha) read_xlsx(arquivo_xlsx, planilha))

```


# purrr

\tiny
```{r, echo=T, error=T}

arquivo_xlsx <- paste0(
  "../dados/Relação nominal dos alunos - ",
  "Bolsa Extensão - 2023.xlsx")

map(excel_sheets(arquivo_xlsx),
        \(planilha) {
          unique(read_xlsx(arquivo_xlsx, planilha)$`VALOR DA BOLSA`)
        })

```

# purrr

\small
```{r, echo=T, error=T}

arquivo_xlsx <- paste0(
  "../dados/Relação nominal dos alunos - ",
  "Bolsa Extensão - 2023.xlsx")

map_dfr(excel_sheets(arquivo_xlsx),
        \(planilha) {
          bolsas_mes <- read_xlsx(arquivo_xlsx, planilha)
          if(class(bolsas_mes$`VALOR DA BOLSA`)=="numeric") {
            bolsas_mes <- bolsas_mes %>%
              mutate_at(vars(`VALOR DA BOLSA`), ~paste("R$", .))
          }
          return(bolsas_mes)
        })

```

# purrr

\small
```{r, echo=T, error=T}

arquivo_xlsx <- paste0(
  "../dados/Relação nominal dos alunos - ",
  "Bolsa Extensão - 2023.xlsx")

map_dfr(excel_sheets(arquivo_xlsx),
        \(planilha) {
          bolsas_mes <- read_xlsx(arquivo_xlsx, planilha)
          if(class(bolsas_mes$`VALOR DA BOLSA`)=="numeric") {
            bolsas_mes <- bolsas_mes %>%
              mutate_at(vars(`VALOR DA BOLSA`), ~paste("R$", .))
          }
          return(bolsas_mes)
        }) %>%
  mutate_at(vars(`VALOR DA BOLSA`), parse_number,
            locale=locale(decimal=","))

```

# purrr

Algum bug no `lubridate` faz ele retornar `08` pro mês `ABR`

```{r, echo=T}

parse_date_time2("ABR-2023", orders="%B-%Y")
parse_date_time2("AUG-2023", orders="%B-%Y")
parse_date_time2("APR-2023", orders="%B-%Y")

```

# purrr

\small
```{r, echo=T, error=T}

arquivo_xlsx <- paste0(
  "../dados/Relação nominal dos alunos - ",
  "Bolsa Extensão - 2023.xlsx")

bolsas <- map_dfr(excel_sheets(arquivo_xlsx),
        \(planilha) {
          bolsas_mes <- read_xlsx(arquivo_xlsx, planilha)
          if(class(bolsas_mes$`VALOR DA BOLSA`)=="numeric") {
            bolsas_mes <- bolsas_mes %>%
              mutate_at(vars(`VALOR DA BOLSA`), ~paste("R$", .))
          }
          return(bolsas_mes %>%
              mutate(Mes=planilha))
        }) %>%
  mutate_at(vars(`VALOR DA BOLSA`), parse_number,
            locale=locale(decimal=",")) %>%
  mutate_at(vars(Mes), ~ifelse(.=="ABR-2023", "APR-2023", .)) %>% 
  mutate_at(vars(Mes), parse_date_time2, "%B-%Y")

```

# purrr

```{r, echo=T}

iris %>%
  select(-Species) %>% 
  as.list() %>%
  map(\(x) x %>% 
        enframe() %>%
        cbind(Species=iris$Species) %>%
        aov(value ~ Species, data=.) %>%
        residuals() %>%
        shapiro.test() %>%
        tidy()) %>% 
  bind_rows(.id="Variável")

```

# purrr

```{r, echo=T}

iris %>%
  select(starts_with("Sepal")) %>% 
  as.list() %>%
  map(. %>% 
        enframe() %>%
        cbind(Species=iris$Species) %>%
        aov(value ~ Species, data=.) %>%
        tidy()) %>% 
  bind_rows(.id="Variável")

```

# purrr

```{r, echo=T}

iris %>%
  select(starts_with("Sepal")) %>% 
  as.list() %>%
  map_dfr(. %>% 
            enframe() %>%
            cbind(Species=iris$Species) %>%
            aov(value ~ Species, data=.) %>%
            tidy())

```

# purrr

```{r, echo=T, error=T}

cor(iris[-5])

cor.test(iris[-5])

```

# purrr

```{r, echo=T}

expand_grid(Var1=names(iris)[-5],
            Var2=names(iris)[-5]) %>%
  pmap_dbl(\(Var1, Var2){
    cor.test(iris[,Var1], iris[,Var2])$p.value
  }) %>%
  matrix(nrow=4)

```

# purrr

```{r, echo=T}

expand_grid(Var1=names(iris)[-5],
            Var2=names(iris)[-5]) %>%
  pmap_chr(\(Var1, Var2){
    if(Var1==Var2) return("-")
    cor.test(iris[,Var1], iris[,Var2]) %>%
      .$p.value %>%
      scales::pvalue(acc=.0001, dec=",")
  }) %>%
  matrix(nrow=4)

```

# purrr

```{r, echo=T}

map2(c(1,2,3,4), c("a","b","c","d"),
     \(num, chr) paste0("Número: ", num, "; Caractere: ", chr))

```


# -
\section{ggplot2}
\framecard{{\color{white}\Huge{ggplot2}}}

# ggplot2

```{r, echo=T, fig.height=2,fig.width=3, fig.align='center'}

library(ggplot2)
iris %>%
  ggplot(aes(x=Species, y=Sepal.Length)) +
  geom_boxplot()

```

# ggplot2

```{r, echo=T, fig.height=2,fig.width=3, fig.align='center'}

iris %>%
  ggplot(aes(x=Petal.Length, y=Sepal.Length)) +
  geom_point()

```

# ggplot2

```{r, echo=T, fig.height=2,fig.width=3, fig.align='center'}

iris %>%
  ggplot(aes(x=Petal.Length, y=Sepal.Length,
             color=Species)) +
  geom_point()

```

# ggplot2

```{r, echo=T}

bolsas %>%
  ggplot(aes(x=Mes, y=`VALOR DA BOLSA`, col=BOLSISTA)) +
  geom_line(show.legend=F) +
  geom_point(show.legend=F, position="jitter")

```

# ggplot2

\footnotesize
```{r, echo=T, fig.height=2,fig.width=3, fig.align='center'}

iris %>%
  group_by(Species) %>%
  summarise_at(vars(Petal.Length, Sepal.Length), mean) %>% 
  ggplot(aes(x=Petal.Length, y=Sepal.Length, col=Species)) +
  geom_point(size=4) +
  geom_line(col="black") +
  geom_col(col="red", fill="transparent") +
  geom_errorbar(aes(ymax=Sepal.Length+1, ymin=Sepal.Length-1),
                col="blue", width=.4)

```

# ggplot2

\footnotesize
```{r, warning=F, message=F, echo=T, fig.width=3, fig.height=1.5}

iris %>%
  select(-Species) %>%
  cor() %>%
  as.data.frame() %>% 
  rownames_to_column("Var1") %>% 
  pivot_longer(-Var1, names_to="Var2", values_to="Cor") %>%
  mutate(Cor = ifelse(Var1==Var2, NA, Cor)) %>% 
  ggplot(aes(x=Var1, y=Var2, fill=Cor)) +
  geom_tile(show.legend=F) +
  geom_text(aes(label=round(Cor, 4)), size=2) +
  theme_grey(base_size = 8)

```

# ggplot2

\footnotesize
```{r, warning=F, message=F, fig.width=4, fig.height=3}

iris %>%
  select(-Species) %>%
  cor() %>%
  as.data.frame() %>% 
  rownames_to_column("Var1") %>% 
  pivot_longer(-Var1, names_to="Var2", values_to="Cor") %>%
  mutate(Cor = ifelse(Var1==Var2, NA, Cor)) %>% 
  ggplot(aes(x=Var1, y=Var2, fill=Cor)) +
  geom_tile(show.legend=F) +
  geom_text(aes(label=round(Cor, 4)))

```


# -
\section{Exercício}
\framecard{{\color{white}\Huge{Exercício}}}

# Exercício

Personalizar o gráfico a seguir:

```{r, echo=T, eval=F}

cor(attitude) %>%
  as.data.frame() %>% 
  rownames_to_column("Var1") %>%
  pivot_longer(-Var1, names_to="Var2") %>% 
  ggplot(aes(x=Var1, y=Var2, fill=value)) +
  geom_tile()

```

Exemplo:


```{r, fig.height=3}

cor(attitude) %>%
  as.data.frame() %>% 
  rownames_to_column("Var1") %>%
  pivot_longer(-Var1, names_to="Var2") %>% 
  mutate_at(vars(Var1, Var2), ~factor(., levels=unique(.))) %>% 
  mutate_at(vars(Var1, Var2), fct_relabel, str_to_title) %>% 
  filter(as.numeric(Var1)>as.numeric(Var2)) %>% 
  ggplot(aes(x=Var1, y=Var2, fill=value)) +
  geom_tile(width=.9, height=.9, color="grey25") +
  geom_text(aes(label=round(value, 4))) +
  scale_fill_gradient2(limits=c(-1, 1)) +
  labs(fill="Coeficiente de\ncorrelação de\nPearson") +
  theme_minimal() +
  theme(axis.title = element_blank())

```

# -
\section{ggplot2 (continuação)}
\framecard{{\color{white}\Huge{ggplot2 (continuação)}}}

# ggplot2

\scriptsize
```{r, echo=T, warning=F, message=F}

linhas <- read_lines(
  "http://www.leb.esalq.usp.br/leb/exceldados/DCE2023.TXT")

inicio <- which(str_starts(linhas, "="))[c(1, seq(3, 37, 3))]
final <- which(str_starts(linhas, "="))[c(2, seq(5,37,3), 37)]
pular <- sapply(seq(1,13), function(i){
  seq(inicio[i], final[i])
})
pular2 <- which(linhas=="")

linhas2 <- linhas[-c(unlist(pular),pular2)]

dados_metereologicos <- as_tibble(linhas2) %>%
  separate(value,
           c("No", "ANO", "DIA", "MES", "R.GLOBA",
             "INSOLACAO", "PRECIPITACAO", "UMIDADE RELATIV",
             "VENTO MAXIMO", "VENTO MEDIO", "TEMPER MAXIMA",
             "TEMPER MINIMA", "TEMPER MEDIA", "EVAPORACAO"),
           sep=" +") %>%
  unite(Data, DIA, MES, ANO) %>%
  mutate(Data=lubridate::dmy(Data)) %>%
  mutate_at(vars(-Data), str_replace, ",", ".") %>%
  mutate_at(vars(-Data), parse_number) %>%
  filter(!is.na(Data))

```

# ggplot2
 
\small
```{r, echo=T, warning=F, fig.height=4}

dados_metereologicos %>%
  ggplot(aes(x=Data)) +
  geom_col(aes(y=PRECIPITACAO)) +
  geom_line(aes(y=`TEMPER MEDIA`)) +
  geom_line(aes(y=`TEMPER MINIMA`), col="blue") +
  geom_line(aes(y=`TEMPER MAXIMA`), col="red")

```

# ggplot2
 
\small
```{r, echo=T, warning=F, fig.height=3}

dados_metereologicos %>%
  ggplot(aes(x=Data)) +
  scale_x_date(date_breaks="3 months",
               date_labels="%B de %Y") +
  geom_col(aes(y=PRECIPITACAO)) +
  geom_line(aes(y=`TEMPER MEDIA`)) +
  geom_line(aes(y=`TEMPER MINIMA`), col="blue") +
  geom_line(aes(y=`TEMPER MAXIMA`), col="red")

```

# ggplot2
 
\small
```{r, echo=T, warning=F, fig.height=3}

dados_metereologicos %>%
  select(Data, PRECIPITACAO, starts_with("TEMPER")) %>%
  pivot_longer(starts_with("TEMPER"), names_to="TEMPER") %>%
  ggplot(aes(x=Data)) +
  geom_bar(stat="unique", aes(y=PRECIPITACAO)) +
  geom_line(aes(y=value, color=TEMPER)) +
  scale_color_manual(values=c("red", "black", "blue"))

```

# ggplot2
 
\footnotesize
```{r, echo=T, warning=F, fig.height=3}

dados_metereologicos %>% 
  mutate_at(vars(Data), month, label=T) %>% 
  group_by(Data) %>%
  summarise(PRECIPITACAO = sum(PRECIPITACAO),
            `TEMPER MEDIA` = mean(`TEMPER MEDIA`),
            `TEMPER MINIMA` = mean(`TEMPER MINIMA`),
            `TEMPER MAXIMA` = mean(`TEMPER MAXIMA`)) %>% 
  ggplot(aes(x=Data)) +
  scale_y_continuous(name="TEMPERATURA",
                     sec.axis = sec_axis(~.*10, name="PRECIPITACAO")) +
  geom_col(aes(y=PRECIPITACAO/10)) +
  geom_line(aes(y=`TEMPER MEDIA`, group=1)) +
  geom_line(aes(y=`TEMPER MINIMA`, group=1), col="blue") +
  geom_line(aes(y=`TEMPER MAXIMA`, group=1), col="red")

```


# ggplot2

```{r, echo=T, fig.height=2,fig.width=4, fig.align='center'}

iris %>%
  pivot_longer(-Species) %>% 
  ggplot(aes(x=Species, y=value)) +
  geom_boxplot() +
  facet_wrap(~name)

```

# ggplot2

\small
```{r, echo=T, fig.height=2,fig.width=4, fig.align='center'}

agridat::caribbean.maize %>%
  filter(site %in% c("DBAN", "LFAN", "MPSV", "AGSV")) %>% 
  filter(trt %in% c("T000", "T111", "T222")) %>% 
  group_by(isle, site, trt) %>%
  summarise_at(vars(yield), mean) %>%
  ggplot(aes(x=site, col=trt, y=yield)) +
  geom_point() +
  facet_wrap(~isle)

```

# ggplot2

\small
```{r, echo=T, fig.height=2,fig.width=3, fig.align='center'}

agridat::caribbean.maize %>%
  filter(site %in% c("DBAN", "LFAN", "MPSV", "AGSV")) %>% 
  filter(trt %in% c("T000", "T111", "T222")) %>% 
  group_by(isle, site, trt) %>%
  summarise_at(vars(yield), mean) %>%
  ggplot(aes(x=site, col=trt, y=yield)) +
  geom_point() +
  facet_wrap(~isle, scales = "free_x")

```

# ggplot2

\small
```{r, echo=T, fig.height=2}

library(datasetsICR)
data(NBA.game)
NBA.game %>%
  group_by(TEAM) %>%
  summarise_at(vars(W),
               list(media=mean, 
                    erro=\(x) sd(x)/sqrt(length(x)))) %>%
  ggplot(aes(x=TEAM, y=media)) +
  geom_col(fill="orange", col="black") +
  geom_errorbar(aes(ymin=media-erro, ymax=media+erro), 
                width=.3, col="black")

```


# ggplot2

\small
```{r, echo=T, fig.height=5}

agridat::aastveit.barley.height %>%
  ggplot(aes(x=year, y=height)) +
  facet_wrap(~gen) +
  geom_line()

```

# ggplot2

\small
```{r, echo=t, fig.height=5}

agridat::aastveit.barley.height %>%
  ggplot(aes(x=year, y=height)) +
  facet_wrap(~gen) +
  geom_line() +
  theme_bw()

```


# ggplot2

\small
```{r, echo=t, fig.height=5}

agridat::aastveit.barley.height %>%
  ggplot(aes(x=year, y=height)) +
  facet_wrap(~gen) +
  geom_line() +
  geom_hline(
    data=aggregate(aastveit.barley.height$height,
                   list(gen=aastveit.barley.height$gen),
                   mean),
    aes(yintercept=x), linetype="dashed") +
  theme_bw()

```


# ggplot2

\small
```{r, echo=t, fig.height=5}

agridat::aastveit.barley.height %>%
  ggplot(aes(x=year, y=height)) +
  facet_wrap(~gen) +
  geom_line() +
  geom_vline(
    data=aastveit.barley.height %>%
      group_by(gen) %>%
      filter(height==max(height)),
    aes(xintercept=year), linetype="dashed") +
  theme_bw()

```


# ggplot2

\scriptsize
```{r, fig.height=4, echo=T}

agridat::aastveit.barley.height %>%
  ggplot(aes(x=year, y=height)) +
  facet_wrap(~gen, strip.position = "left") +
  geom_line() +
  theme_bw() +
  theme(axis.title.x = element_text(color="red", face="bold"),
        axis.title.y = element_text(color="blue", face="italic"),
        axis.text.x = element_text(color="darkgreen", angle=90),
        strip.background = element_rect(fill="pink"),
        strip.text = element_text(size=3),
        axis.line = element_line(color="orange"),
        panel.grid.major.x = element_line(linewidth=2),
        panel.grid.minor.y = element_line(linetype="dashed"))

```


# -
\section{Exemplos}
\framecard{{\color{white}\Huge{Exemplos}}}

# Conjuntos de dados do governo

https://dados.gov.br/dados/conjuntos-dados

# Plantas alternativas a exóticas invasoras

Fonte: https://dados.gov.br/dados/conjuntos-dados/plantas-alternativas-as-plantas-exoticas-invasoras-rj

```{r, echo=T}

library(readxl)
read_xlsx(
  paste0("../dados/listagem-de-plantas-alternativas-as-",
         "plantas-exoticas-invasoras-listadas-para-o-",
         "estado-do-rio-de.xlsx"),
  range="A7:L268")

```

# Plantas alternativas a exóticas invasoras

Fonte: https://dados.gov.br/dados/conjuntos-dados/plantas-alternativas-as-plantas-exoticas-invasoras-rj

```{r, echo=T, warning=F, message=F}

library(readxl)
invasoras <- read_xlsx(
  paste0("../dados/listagem-de-plantas-alternativas-as-",
         "plantas-exoticas-invasoras-listadas-para-o-",
         "estado-do-rio-de.xlsx"),
  col_names=c("Codigo", "Familia_EEI", "NomeCient_EEI",
              "NomePop_EEI",
              "NomeCient_Ombro", "NouE_Ombro",
              "NomeCient_Semidec", "NouE_Semidec",
              "NomeCient_InfMar", "NouE_InfMar",
              "Ecossist_EEI", "Categoria"),
  range="A8:L268")

```


# Plantas alternativas a exóticas invasoras

```{r, echo=T, warning=F, message=F}

invasoras %>%
  pivot_longer(c(ends_with("Ombro"),
                 ends_with("Semidec"),
                 ends_with("InfMar"))) %>%
  separate(name, c("Var", "Ecossist"))

```

# Plantas alternativas a exóticas invasoras

\small
```{r, echo=T, warning=F, message=F}

invasoras %>%
  pivot_longer(c(ends_with("Ombro"),
                 ends_with("Semidec"),
                 ends_with("InfMar"))) %>%
  separate(name, c("Var", "Ecossist")) %>%
  pivot_wider(id_cols=c(Codigo,ends_with("EEI"),Categoria,Ecossist),
              names_from=Var)

```

# Plantas alternativas a exóticas invasoras

\small
```{r, echo=T, warning=F, message=F}

invasoras %>%
  pivot_longer(c(ends_with("Ombro"),
                 ends_with("Semidec"),
                 ends_with("InfMar"))) %>%
  separate(name, c("Var", "Ecossist")) %>%
  pivot_wider(id_cols=c(Codigo,ends_with("EEI"),Categoria,Ecossist),
              names_from=Var) %>%
  unnest_longer(c(NomeCient, NouE))

```

# Plantas alternativas a exóticas invasoras

\small
```{r, echo=T, warning=F, message=F}

invasoras %>%
  pivot_longer(c(ends_with("Ombro"),
                 ends_with("Semidec"),
                 ends_with("InfMar"))) %>%
  separate(name, c("Var", "Ecossist")) %>%
  pivot_wider(id_cols=c(Codigo,ends_with("EEI"),Categoria,Ecossist),
              names_from=Var) %>%
  unnest_longer(c(NomeCient, NouE)) %>%
  filter(!is.na(NomeCient), !is.na(NouE))

```

# Plantas alternativas a exóticas invasoras

\small
```{r, echo=T, fig.height=4}

invasoras %>%
  group_by(NomeCient_EEI) %>% 
  count() %>%
  ungroup() %>% 
  ggplot(aes(x=NomeCient_EEI, y=n)) +
  geom_col() +
  theme_grey(base_size = 8) +
  theme(axis.text.x = element_text(angle=90, hjust=1, vjust=.5))

```

# Plantas alternativas a exóticas invasoras

\small
```{r, echo=T, fig.height=4}

invasoras %>%
  group_by(NomeCient_EEI) %>% 
  count() %>%
  ungroup() %>% 
  mutate(NomeCient_EEI = fct_reorder(NomeCient_EEI, desc(n))) %>%
  ggplot(aes(x=NomeCient_EEI, y=n)) +
  geom_col() +
  theme_grey(base_size = 8) +
  theme(axis.text.x = element_text(angle=90, hjust=1, vjust=.5))

```

# Plantas alternativas a exóticas invasoras

\scriptsize
```{r, echo=T, fig.height=4}

invasoras %>%
  group_by(NomeCient_EEI, Ecossist_EEI) %>% 
  count() %>%
  ungroup() %>% 
  mutate(NomeCient_EEI = fct_reorder(NomeCient_EEI, desc(n))) %>%
  mutate_at(vars(Ecossist_EEI), str_wrap, width=22) %>% 
  ggplot(aes(x=NomeCient_EEI, y=n, fill=Ecossist_EEI)) +
  guides(fill=guide_legend(nrow=3)) +
  geom_col() +
  theme_grey(base_size = 8) +
  theme(axis.text.x = element_blank(),
        legend.position = "bottom")

```

# Plantas alternativas a exóticas invasoras

```{r, echo=T, fig.height=4}

invasoras %>%
  group_by(NomeCient_EEI, Ecossist_EEI) %>%
  count() %>%
  group_by(NomeCient_EEI) %>%
  count() %>%
  arrange(desc(n))

```

# Plantas alternativas a exóticas invasoras

\small
```{r, echo=T, fig.height=4}

ecossist <- invasoras %>%
  mutate_at(vars(Ecossist_EEI), replace_na, "?") %>% 
  group_by(NomeCient_EEI, Ecossist_EEI) %>%
  count() %>%
  group_by(NomeCient_EEI) %>%
  arrange(Ecossist_EEI) %>% 
  summarise(Ecossist_EEI = (function(x) {
    if(length(x)==1) return(x)
    else {
      if(is.na(x[1])) return(x[2])
      if(is.na(x[2])) return(x[1])
      if(grepl(x[1], x[2])) return(x[2])
      if(grepl(x[2], x[1])) return(x[1])
      return(paste(x, collapse=", "))
    }
  })(Ecossist_EEI),
  n = sum(n)) %>%
  mutate_at(vars(Ecossist_EEI), ~ifelse(
    .=="Formações Pioneiras de Influência Marinha, Floresta Ombrófila Densa",
    "Floresta Ombrófila Densa, Formações Pioneiras de Influência Marinha", .))

```


# Plantas alternativas a exóticas invasoras

\scriptsize
```{r, echo=T, fig.height=4}

ecossist %>% 
  mutate(NomeCient_EEI = fct_reorder(NomeCient_EEI, desc(n))) %>%
  mutate_at(vars(Ecossist_EEI), str_wrap, width=22) %>% 
  ggplot(aes(x=NomeCient_EEI, y=n, fill=Ecossist_EEI)) +
  guides(fill=guide_legend(nrow=3)) +
  geom_col() +
  theme_grey(base_size = 8) +
  theme(axis.text.x = element_blank(),
        legend.position = "bottom")

```


# Programa de Fomento Rural

\small
Fonte: https://dados.gov.br/dados/conjuntos-dados/programa-fomento-rural

```{r, echo=T, warning=F, message=F}

library(readr)

fomentoRural <- read_csv(
  paste0("https://aplicacoes.mds.gov.br/sagi/",
         "servicos/misocial/?",
         "fq=anomes_s:2023*&",
         "fq=formento_qtd_total_familias_benef_i:*&",
         "q=*:*&",
         "rows=1000000&",
         "wt=csv"))

head(fomentoRural)

```

# Programa de Fomento Rural

\small
```{r, echo=T}

fomentoRural %>% 
  select_if(~!all(is.na(.))) %>% 
  select_if(~!all(.==0))

```

# Programa de Fomento Rural

```{r, echo=T}

fomentoRural %>% 
  select(anomes_s, matches( paste0(
    "formento\\_qtd\\_fam\\_benef\\_.*\\_i")))

```

# Programa de Fomento Rural

\small
```{r, echo=T}

fomentoRural %>% 
  select(anomes_s, matches(
    "formento\\_qtd\\_fam\\_benef\\_.*\\_i")) %>%
  group_by(anomes_s) %>%
  summarise_all(sum, na.rm=T)

```

# Programa de Fomento Rural

\small
```{r, echo=T}

fr <- fomentoRural %>% 
  select(anomes_s, matches(
    "formento\\_qtd\\_fam\\_benef\\_.*\\_i")) %>%
  group_by(anomes_s) %>%
  summarise_all(sum, na.rm=T) %>% 
  pivot_longer(-anomes_s)

head(fr)

```


# Programa de Fomento Rural

\small
```{r, echo=T}

fr <- fr %>%
  mutate_at(vars(anomes_s), as.character) %>% 
  mutate_at(vars(anomes_s), fast_strptime, format="%Y%m", lt=F)

head(fr)

```

# Programa de Fomento Rural

\small
```{r, echo=T}

fr <- fr %>%
  mutate(GPTE = str_remove(name, "formento\\_qtd\\_fam\\_benef\\_"),
         GPTE = str_remove(GPTE, "\\_i$")) %>%
  mutate_at(vars(GPTE), factor)

head(fr)

```

# Programa de Fomento Rural

```{r, echo=T}

fr <- fr %>%
  mutate_at(vars(GPTE), fct_relabel,
            str_replace_all, "\\_", " ") %>%
  mutate_at(vars(GPTE), fct_relabel,
            str_to_title)

levels(fr$GPTE)

```

# Programa de Fomento Rural

```{r, echo=T}

fr <- fr %>%
  mutate_at(vars(GPTE), fct_relabel,
            str_replace,
            "Agrilcultores", "Agricultores") %>%
  mutate_at(vars(GPTE), fct_relabel,
            str_replace,
            "Indinegas", "Indígenas")

levels(fr$GPTE)

```

# Programa de Fomento Rural

```{r, echo=T, fig.height=4}

fr %>%
  ggplot(aes(x=anomes_s, col=GPTE, y=value)) +
  geom_line()

```

# -
\section{Exercícios}
\framecard{{\color{white}\Huge{Exercícios}}}

# Exercício 1

Personalizar o gráfico a seguir:

```{r, echo=T, eval=F}

dados_metereologicos %>%
  select(Data, PRECIPITACAO, starts_with("TEMPER")) %>%
  pivot_longer(starts_with("TEMPER")) %>%
  ggplot(aes(x=Data)) +
  geom_bar(stat="unique", aes(y=PRECIPITACAO)) +
  geom_line(aes(y=value, color=name))
  
```
Exemplo:

```{r, fig.height=3}

dados_metereologicos %>%
  select(Data, PRECIPITACAO, starts_with("TEMPER")) %>%
  pivot_longer(starts_with("TEMPER")) %>%
  mutate_at(vars(name), ~case_when(
    str_ends(., "NIMA") ~ "Temperatura mínima",
    str_ends(., "IA") ~ "Temperatura média",
    str_ends(., "XIMA") ~ "Temperatura máxima")) %>% 
  ggplot(aes(x=Data)) +
  scale_x_date(label=function(x) str_sub(str_to_title(strftime(x, "%b")),1,1),
               breaks="month", name="Mês") +
  scale_y_continuous(name="Precipitação (mm)",
                     sec.axis = sec_axis(~./2, name="Temperatura (°C)")) +
  geom_bar(stat="unique", aes(y=PRECIPITACAO), fill="#4292c6") +
  geom_line(aes(y=value*2, color=name)) +
  scale_color_manual(values=c("#cb181d", "#000000", "#08306b")) +
  theme_minimal() +
  theme(legend.position = "bottom",
        legend.title = element_blank())

```

# Exercício 2

- \icon Encontrar o conjunto de dados dos Cursos Ativos da Graduação da UFSCar
(https://dados.gov.br/dados/conjuntos-dados/)
- \icon Processar os dados
- \icon Obter a soma de vagas para cada uma das duas modalidades

```{r}

dados_ufscar <- read_csv("https://dados.ufscar.br/dataset/b00bb4d5-37ad-42e3-b726-30c06a448f3f/resource/f6f03301-42c9-4d23-80c3-75b1582a8020/download/cursos-presencial-graduacao.csv")

aggregate(dados_ufscar$Vagas, list(Modalidade=dados_ufscar$Modalidade), sum)
```

- \icon Fazer um gráfico, baseando-se no gráfico a seguir:

```{r}

dados_ufscar %>%
  mutate_at(vars(Turno), factor, levels=c("Matutino", "Integral", "Noturno")) %>% 
  group_by(Turno, Modalidade, Campus) %>%
  filter(Modalidade != "EAD") %>% 
  summarise_at(vars(Vagas), sum) %>%
  ggplot(aes(x=Turno, y=Vagas)) +
  facet_wrap(~Campus) +
  geom_col(aes(fill=Turno), show.legend=F, color="grey25") +
  geom_hline(linetype="dashed",
             aes(yintercept=1405, color="Vagas para modalidade EAD")) +
  scale_color_manual(values="red") +
  scale_fill_manual(values=c("orange", "yellow", "darkblue")) +
  theme_bw() +
  theme(legend.position="bottom",
        legend.title=element_blank())

```
