---
title: |
  | Manipulação e
  | Apresentação de
  | Dados - Exercícios
author: "Guilherme Bovi Ambrosano"
date: "Dia 2 - 08/08/2024"
output:
    beamer_presentation:
      includes:
        in_header:
          - config/config.sty
      latex_engine: xelatex
      keep_tex: false
      toc: false
fontsize: 10pt
---

```{r setup, include=FALSE}
library(tidyverse)
load("../dados/Dados.RData")

linhas <- read_lines("http://www.leb.esalq.usp.br/leb/exceldados/DCE2023.TXT")

inicio <- which(str_starts(linhas, "="))[c(1, seq(3, 37, 3))]
final <- which(str_starts(linhas, "="))[c(2, seq(5,37,3), 37)]
pular <- sapply(seq(1,13), function(i){
  seq(inicio[i], final[i])
})
pular2 <- which(linhas=="")

linhas2 <- linhas[-c(unlist(pular),pular2)]

knitr::opts_chunk$set(echo = FALSE)
```


# -
\section{Exercícios dplyr}
\framecard{{\color{white}\Huge{Exercícios do dplyr}}}

# Exercício 1

Usando o conjunto de dados `agridat::walsh.cottonprice`:

- \icon Obter um conjunto de dados com as colunas `year` (ano), `cotton` (cents por libra de algodão), `cottonseed` (dólares por toneladas de sementes) e `combined` ($\textrm{cotton}+1857\times\textrm{cottonseed}$, em cents por libra)
- \icon Sabendo que 1 ton = 2000 pounds e que 1 dólar = 100 cents, converter `cottonseed` para a mesma unidade de `cotton`
- \icon Criar a coluna `combined2`, com a mesma fórmula da coluna `combined`
- \icon Criar a coluna `década` a partir da coluna `year`, 

```{r}

agridat::walsh.cottonprice %>%
  select(year, cotton, cottonseed, combined) %>%
  mutate(cottonseed=cottonseed/2000*100) %>% 
  mutate(combined2 = cotton + cottonseed*1.857) %>%
  mutate(década = cut(year, c(1909, 1919, 1929, 1939, 1949))) %>%
  mutate(década = paste0(str_sub(year, 1, 3), 0)) 

```

# Exercício 1 (continuação)

Usando o conjunto de dados `agridat::walsh.cottonprice`:

- \icon Obter a média e a mediana da coluna `combined2` para cada `década`

```{r}

agridat::walsh.cottonprice %>%
  select(year, cotton, cottonseed, combined) %>%
  mutate(cottonseed=cottonseed/2000*100) %>% 
  mutate(combined2 = cotton + cottonseed*1.857) %>%
  mutate(década = cut(year, c(1909, 1919, 1929, 1939, 1949))) %>%
  mutate(década = paste0(str_sub(year, 1, 3), 0)) %>%
  group_by(década) %>%
  summarise_at(vars(combined2), list(média=mean, mediana=median))

```

# Exercício 2

Usando o conjunto de dados `dplyr::starwars`:

- \icon Obter um vetor com o número de filmes em que cada personagem aparece

```{r}

starwars %>%
  select(name, films) %>%
  group_by(name) %>% 
  mutate(n = length(films[[1]])) %>% 
  select(name, n) %>%
  deframe()

```

# Exercício 2 (continuação)

Usando o conjunto de dados `dplyr::starwars`:

- \icon Criar uma `tibble` nova, em que se repitam nas linhas os nomes dos personagens tantas vezes quanto o número de filmes em que aparecem

```{r}

aparece <- starwars %>%
  select(name, films) %>%
  group_by(name) %>% 
  mutate(n = length(films[[1]])) %>% 
  select(name, n) %>%
  deframe()

tibble(name=rep(names(aparece), aparece))

```


# Exercício 2 (continuação)

Usando o conjunto de dados `dplyr::starwars`:

- \icon Adicionar na `tibble` criada uma coluna com os nomes dos filmes e um id por filme de cada personagem

```{r}

tibble(name=rep(names(aparece), aparece),
       id=unlist(lapply(aparece, \(x) seq(1, x))),
       films=unlist(starwars$films))

```


# -
\section{Exercícios}
\framecard{{\color{white}\Huge{Exercícios}}}

# Exercício 1

Transformar os objetos criados abaixo na estrutura a seguir.

```{r, echo=T}

pValores <- tibble(
  contraste = c("Trat 1 - Trat 2", "Trat 1 - Trat 3",
                "Trat 2 - Trat 3"),
  `p-valor` = c(0.9999, 0.050, 0.0001)
)

```

```{r}

vetor.ex1 <- pValores %>%
  mutate_at(vars(contraste), str_replace, " - ", "-") %>%
  deframe()

```

```{r, echo=T}

vetor.ex1
str(vetor.ex1)

```

# Exercício 2

Usando as funções do tidyverse e partindo do data-frame `dados` presente no arquivo `Dados.RData`, crie a tabela abaixo:

```{r}

dados %>%
  rownames_to_column("id") %>%
  separate(id, c("Trat", "Rep"), sep="_") %>%
  mutate_at(vars(Trat), str_remove, "Trat") %>% 
  group_by(Trat) %>%
  summarise_at(vars(val), list(média=mean, desvio=sd))

```

# Exercício 3

Usando o conjunto de dados presente no site http://www.leb.esalq.usp.br/leb/exceldados/DCE2023.TXT, obter os dias mais quentes do ano:

```{r,warning=F}

as_tibble(linhas2) %>%
  separate(value, 
           c("No", "ANO", "DIA", "MES", "R.GLOBA",
             "INSOLACAO", "PRECIPITACAO", "UMIDADE RELATIV",
             "VENTO MAXIMO", "VENTO MEDIO", "TEMPER MAXIMA",
             "TEMPER MINIMA", "TEMPER MEDIA", "EVAPORACAO"),
           sep=" +") %>%
  unite(Data, DIA, MES, ANO) %>%
  mutate(Data=lubridate::dmy(Data)) %>%
  mutate_at(vars(-Data), str_replace, ",", ".") %>%
  mutate_at(vars(-Data), parse_number) %>%
  arrange(desc(`TEMPER MEDIA`)) %>%
  select(Data, `TEMPER MEDIA`) %>%
  slice(1:5) %>%
  deframe()

```


# Exercício 4

Usando o conjunto de dados presente no site http://www.leb.esalq.usp.br/leb/exceldados/DCE2023.TXT, obter os dias com precipitação entre 30mm e 40mm:

```{r,warning=F}

as_tibble(linhas2) %>%
  separate(value, 
           c("No", "ANO", "DIA", "MES", "R.GLOBA",
             "INSOLACAO", "PRECIPITACAO", "UMIDADE RELATIV",
             "VENTO MAXIMO", "VENTO MEDIO", "TEMPER MAXIMA",
             "TEMPER MINIMA", "TEMPER MEDIA", "EVAPORACAO"),
           sep=" +") %>%
  unite(Data, DIA, MES, ANO) %>%
  mutate(Data=lubridate::dmy(Data)) %>%
  mutate_at(vars(-Data), str_replace, ",", ".") %>%
  mutate_at(vars(-Data), parse_number) %>%
  filter(PRECIPITACAO>30, PRECIPITACAO<40) %>%
  select(Data, PRECIPITACAO) %>%
  deframe()

```

# Exercício 5

Transformar os objetos criados abaixo na estrutura a seguir, usando os pacotes do tidyverse.

```{r, echo=T}

tempo1 <- c(15, 14, 17, 14, 17, 13)
tempo2 <- c(14, 13, 16, 14, 12, 16)
tempo3 <- c(16, 14, 15, 12, 17, 15)

```

```{r}

tibble(tempo1, tempo2, tempo3) %>%
  pivot_longer(everything(),
               names_to = "Tempo",
               values_to="Valor") %>%
  mutate_at(vars(Tempo), str_remove, "tempo") %>%
  mutate_at(vars(Tempo), paste, "semana") %>%
  mutate(Tempo=paste0(Tempo,ifelse(str_starts(Tempo, "1"), "", "s"))) %>%
  mutate_at(vars(Tempo), factor) %>%
  group_by(Tempo) %>%
  summarise(Média = mean(Valor))

```

# Exercício 6

Obter a tabela abaixo partindo do conjunto de dados `mtcars`, usando os pacotes do tidyverse.

Carros cujos nomes começam com M:
```{r}

mtcars %>%
  rownames_to_column("carro") %>%
  filter(str_starts(carro, "M"))

```

# Exercício 7

Obter a tabela abaixo partindo do conjunto de dados `mtcars`, usando os pacotes do tidyverse.

Carros cujos nomes terminam em números:
```{r}

mtcars %>%
  rownames_to_column("carro") %>%
  filter(str_ends(carro, " \\d+"))

```

# Exercício 8

Usando o conjunto de dados `archbold.apple` do pacote `agridat`, obter uma tabela como a Tabela 4 de Archbold, Brown, Cornelius (1987).

https://journals.ashs.org/jashs/view/journals/jashs/112/2/article-p219.xml

```{r, echo=T}
library(agridat)
```
```{r}

rbind(archbold.apple %>%
        group_by(spacing, gen) %>%
        summarise_at(vars(yield), mean, na.rm=T),
      archbold.apple %>%
        group_by(stock, gen) %>%
        summarise_at(vars(yield), mean, na.rm=T)) %>%
  ungroup() %>% 
  select(spacing, stock, gen, yield) %>%
  pivot_wider(id_cols=c(spacing, stock), names_from=gen,
              values_from=yield) %>%
  mutate_at(vars(spacing), factor, levels=c(6, 10, 14),
            labels=c("1.8 m", "3.0m", "4.3 m")) %>% 
  mutate_at(vars(stock), factor, levels=c("Seedling", "MM111", "MM106", "M0007"))

```

# Exercício 9

Obter a tabela abaixo partindo do conjunto de dados `iris`, usando os pacotes do tidyverse.

```{r}

iris %>%
  select(Species, starts_with("Petal")) %>%
  filter(Species != "virginica") %>% 
  group_by(Species) %>%
  summarise_at(vars(starts_with("Petal")), list(média=mean, desvio=sd)) %>%
  mutate_at(vars(Species), function(x) paste("Iris", x)) %>%
  pivot_longer(-Species)

```

# Exercício 10

Obter a estrutura abaixo partindo do conjunto de dados `iris`, usando os pacotes do tidyverse.

```{r}

lista.ex10 <- iris %>%
  filter(Species != "virginica") %>%
  mutate_at(vars(Species), fct_drop) %>% 
  split(.$Species) %>%
  map(. %>%
        pivot_longer(-Species) %>% 
        group_by(name) %>%
        summarise_at(vars(value), list(mediana=median)) %>%
        mutate_at(vars(name), function(x) paste0("Mediana (", x, ")")) %>% 
        deframe())

```

\footnotesize
```{r, echo=T}
lista.ex10
str(lista.ex10)
```
